【裁判字號】    90,訴,290
【裁判日期】    901115
【裁判案由】    偽造文書
【裁判全文】
臺灣臺中地方法院刑事判決                            九十年度訴字第二九０號
    公  訴  人  臺灣臺中地方法院檢察署檢察官
    被      告  丁○○
    選任辯護人  許漢鄰
                王錦昌
右列被告因偽造文書案件，經檢察官提起公訴（八十九年度偵字第六六號），本院判
決如左：
    主  文
丁○○無罪。
    理  由
一、公訴意旨略以：被告丁○○在台中縣烏日鄉○○路五十八號經營代書事務所，緣
    於民國（下同）八十六年間，甲○○、丙○○及乙○○（以上三人，另經臺灣戊○地方法院檢察署檢察官以八十七年度偵字第五六三二號為不起訴處分確定）三
    人為辦理繼承白烏毛（於大正十一年十一月二十九日，即民國十一年十一月二十
    九日死亡，其係甲○○三人之祖父白木【大正十六年三月六日死亡】之弟弟）所
    有坐落戊○縣員林鎮○○段一０五０、一０五０之一、之二、之三、之六、之十
    二及之十三地號之土地，其三人乃以新台幣（下同）三萬元之代價請被告丁○○
    代書向戊○縣芬園鄉戶政事務所請領日據時期之戶籍謄本，並製作繼承系統表向
    地政機關申辦相關手續，後戊○縣芬園鄉戶政事務所，於八十六年五月十五日以
    彰芬戶謄字第二二八九號核發戶籍謄本乙份予被告丁○○，詎被告丁○○發現白
    烏毛之母白余氏玉之死亡日期係大正十四年八月十八日（即民國十四年八月十八
    日），在白烏毛之後，依法白余氏玉亦係白烏毛之繼承人（亦即白余氏玉與白木
    同為白烏毛之繼承人），輾轉繼承後會影響到甲○○三人之應繼分，為圖便利，
    乃將上開彰芬戶謄字第二二八九號核發之戶籍謄本內，有關白余氏玉之事由欄內
    所載「大正十四年八月十八日死亡」之內容，變造為「大正十一年八月十八日死
    亡」，並藉以製作不實之繼承系統表，排除白余氏玉成為白烏毛之繼承人，使白
    木成為白烏毛之唯一繼承人，而甲○○、丙○○及乙○○三人則本諸其等係白木
    之繼承人之故，依「台灣光復初期誤以死者名義申辦總登記處理要點」之規定，
    持上開經變造之戶籍謄本及不實之繼承系統表，於八十七年五月十八日，向戊○
    縣員林地政事務所申請代位白木行使繼承權（申請書收件文號八十七年五月十八
    日第０五九七六號，申請代理人甲○○），將白烏毛所有上揭土地之持分變更為
    白木所有，同時因白木已於十六年三月六日死亡，其子白萬  （即甲○○、丙○○及乙○○三人之父親）亦於八十二年一月八日死亡之故，甲○○、丙○○及乙○○三人乃於同日向員林地政事務所申請辦理繼承其等之父親白萬  所輾轉繼承
    自白烏毛所有之上揭土地持分（申請書收件文號八十七年五月十八日第０五九七
    九號）。嗣因員林地政事務所承辦人員張麗華審核時發現白余氏玉之死亡日期有
    被塗改痕跡，發覺有異，乃調取先前甲○○三人領取徵收補償費時所繳交之相關
    戶籍謄本查證，而發現上情。因認被告丁○○涉犯刑法第二百十一條之變造公文
    書之罪嫌云云。
二、按犯罪事實應依證據認定之，無證據不得推定其犯罪事實。又不能證明被告犯罪
    者，應諭知無罪之判決，刑事訴訟法第一百五十四條、第三百零一條第一項定有
    明文。又按刑事訴訟法上所謂認定犯罪事實之證據，係指足以認定被告確有犯罪
    行為之積極證據而言，該項證據自須適合於被告犯罪事實之認定，始得採為論罪
    資料（參照最高法院二十九年上字第三一０五號判例），再按事實之認定，應憑
    證據，如未能發現相當證據，或證據不足以證明，自不得以推測或擬制之方法，
    以為裁判基礎（參照最高法院四十年台上字第八六號判例）。本件公訴人認被告
    丁○○涉有前開犯行，無非以「戊○縣員林地政事務所收件文號八十七年五月十
    八日第０五九七六號申請書中，甲○○等人所附之彰芬戶謄字第二二八九號核發
    之戶籍謄本內有關白余氏玉之事由欄內所載『大正十四年八月十八日死亡』之內
    容，已遭人變造為『大正十一年八月十八日死亡』乙情，有戊○縣政府八十七年
    七月六日彰府政字三字第八九八號函所附相關戶籍謄本資料在卷可稽，並經證人
    即員林地政事務所承辦人員張麗華於八十七年八月二十四日偵查中證述明確，及
    甲○○、丙○○及乙○○三人於臺灣戊○地方法院檢察署八十七年偵字第五六三
    二號偵查中供稱：本件土地繼承之相關事項，係委託代書即被告丁○○辦理的，
    並依被告丁○○之通知，將被告丁○○所需之資料準備給她，然後送給他代辦，
    伊等並不知道謄本資料有遭變造之事，伊無變造前開資料等語。而被告丁○○於
    該案偵查中則陳稱：本件繼承案確係由伊接辦，謄本之請領、整個資料提出及送
    件都是伊之事務所承辦的等語，且甲○○等人因未變造相關資料之故，業經臺灣
    戊○地方法院檢察署檢察官以八十七年度偵字第五六三二號為不起訴處分確定」
    等為其主要論據。訊據被告丁○○固坦承伊代書事務所有承辦甲○○等人繼承白
    烏毛前開土地等情不諱，惟堅決否認有何偽造文書之犯行，辯稱略以：本件都是
    甲○○來找伊，但伊沒有去領白烏毛及白余氏玉等人之戶籍謄本，是甲○○太太
    陳秀娟去領的，而繼承系統表不是伊製作的，因事務所內代書人很多，伊事務所
    是分工合作的，是何人製作的伊不清楚，本件送件也是由甲○○送件的，甲○○
    未曾提起白烏毛及白余氏玉死亡日期問題等語。經查本件係由證人甲○○於八十
    七年間委任被告丁○○負責之代書事務所承辦，惟相關之白余氏玉等人之戶籍謄
    本均由甲○○及其妻陳秀娟至戊○縣芬園鄉戶政事務所（下稱芬園鄉戶政事務所
    ）申領，此為甲○○及陳秀娟所不否認，復有芬園鄉戶政事務所九十年三月十六
    日九十彰芬戶字第五一二號函在卷足稽，然甲○○及陳秀娟領出白余氏玉之戶籍
    謄本後究係交予被告丁○○本人或其代書事務所內何位代書，證人甲○○則前後
    供述不一，其於偵查中證稱係委任被告丁○○處理（見台灣戊○地方法院檢察署
    八十七年度他字第五六三二號卷第三十三頁正面及背面甲○○之供詞及八十八年
    度他字第六六號卷第十六頁背面第八行至第九行筆錄），而於本院審理時則證稱
    伊交予何人已忘記，是否交予被告丁○○亦表示不記得（見本院九十年三月七日
    審判筆錄），且證人即甲○○之妻陳秀娟亦證稱伊領出戶籍謄本後拿到代書事務
    所，事務所內之人叫伊放著（見本院九十年三月二十二日審判筆錄），是證人甲○○及陳秀娟究係將領出之白余氏玉戶籍謄本交予被告丁○○本人或被告丁○○
    所指之己○○或其他事務所內人員，已無從證明。次查本件相關之繼承系統表於
    被告丁○○代書事務所製作完成後，係由甲○○於八十七年五月十八日攜往戊○
    縣員林地政事務所（下稱員林地政事務所）遞件辦理，並非由被告丁○○或其代
    書事務所人員遞件等情，業據被告丁○○供述甚詳，亦為甲○○所自承，並有戊○縣政府八十七年七月六日八七彰府政三字第八九八號函及所附之土地登記申請
    書、員林地政事務所土地登記案件駁回通知書等可憑（附於台灣戊○地方法院檢
    察署八十七年度偵字第五六三二號卷），是本件系爭白余氏玉之戶籍謄本係由甲○○及其妻陳秀娟至芬園戶政事務所申領後交由被告丁○○代書事務所製作繼承
    系統表，再由甲○○將繼承系統表及白余氏玉之戶籍謄本等資料，親至員林地政
    事務所遞件辦理應屬實情，縱或被告丁○○本人或其事務所內代書有收受甲○○
    或其妻陳秀娟所交付之白余氏玉戶籍謄本，然該戶籍謄本並非由被告丁○○或其
    代書事務所內之代書親往芬園戶政事務所領取，製作完成之繼承系統表亦非由被
    告丁○○或其代書事務所之代書親往員林地政事務所遞件，實難遽此推論前開繼
    承系統表及白余氏玉之死亡日即系代書事務所負責人之被告丁○○所變造。況觀
    之被告丁○○代書事務所所製作之繼承系統表上所記載白余氏玉之死亡日期為「
    １  」，另一阿拉伯數字為何則已遭塗改而無法辨別，有員林地政事務所土地登
    記案件駁回通知書（見台灣戊○地方法院檢察署八十七年度偵字第五六三二號卷
    第二十頁，該通知書載明系統表上白余氏玉死亡日期欠詳，塗改等字樣），雖隨
    案遞件之白余氏玉戶籍謄本上白余氏玉死亡日期亦經變造為「大正十一年八月十
    八日」，惟遞件人並非被告丁○○或其代書事務所之代書，是前開繼承系統表顯
    系於製作後再遭人竄改，以配合前述業經變造之白余氏玉之死亡日期。衡諸常情
    ，代書事務所係以完成當事人委託之案件而收取費用為業，其所製作之繼承系統
    表理應明確，豈有故意將被繼承人之死亡日期塗改且未蓋章而遭退件之理！是本
    件系爭之繼承系統表上白余氏玉之死亡日期應係於製作完成後始遭竄改，此亦足
    徵被告代書事務所製作之繼承系統表上白余氏玉之死亡期應係記載正確之「十四
    年八月十八日」，蓋如係記載不正確之「十一年八月十八日」，則甲○○持至員
    林地政事務所之繼承系統表上有關白余氏玉之死亡之年即無須刻意記載成「１
    」，致暴露另一數字不明而必遭駁回之情形，是被告丁○○代書事務所應係依據
    白余氏玉正確死亡日期之「十四年八月十八日」製作繼承系統表甚為灼然，從而
    前開繼承系統表上白余氏玉之死亡日期顯係於製作完成後再遭人塗改極明，前開
    業經變造白余氏玉死亡日期之戶籍是否與當初送至被告丁○○代書事務所之白余
    氏玉戶籍謄本為同一紙戶籍謄本或係同一紙戶籍謄本而於脫離被告代書事務所後
    再遭人竄改，非無疑義。惟既無證據證明被告丁○○涉有變造該戶籍謄本上白余
    氏玉之死亡日期，即不得推定必係被告丁○○所為。末查被告丁○○僅收取甲○○三萬元之費用而承辦本件繼承登記事件，此為甲○○所不否認，衡情被告丁○○實無變造前開戶籍謄本上白余氏玉之死亡期而觸犯重刑之必要。綜上所述，被
    告代書事務所應係依據正確之白余氏玉死亡日期製作繼承系統表，而於遞交員林
    地政事務所前遭人變造白余氏玉之死亡日期，惟並無證據證明係被告丁○○所變
    造，揆諸首揭最高法院判例意旨，自不得以委任甲○○等三人業經檢察官為不起
    訴處分即推側或擬制之方法而遽論被告丁○○以變造公文書之罪責。此外，本院
    復查無其他積極證據足認被告涉有如公訴人所指之犯行，既不能證明被告犯罪，
    自應為無罪之諭知。
據上論斷，應依刑事訴訟法第三百零一條第一項，判決如主文。
本案經檢察官郭瑞祥到庭執行職務。
中      華      民      國    九十      年      十一      月    十五    日
                                  臺灣臺中地方法院刑事第一庭
                                      法  官    簡  賢  坤
右正本證明與原本無異。
如不服本判決，應於送達後十日內向本院提出上訴狀（須附繕本），上訴於台灣高等
法院台中分院。
                                      書記官
中      華      民      國      九十年      十一    月      十五    日


司法院資訊處製作；財團法人民間司法改革基金會備份。
